臺灣高雄地方法院刑事判決　　　　　　　　　　　　九十一年度易緝字第二二一號
　　公　訴　人　臺灣高雄地方法院檢察署檢察官
　　被　　　告　甲○○
右列被告因詐欺案件，經檢察官提起公訴（八十八年度偵緝字第二０七七號），本院
判決如左：
    主  文
甲○○無罪。
    理  由
一、公訴意旨略以：甲○○明知自己無償債能力，竟意圖為自己不法之所有，並基於
    概括犯意，連續向乙○○施用詐術，佯稱其為立法委員李必賢之朋友，可代為介
    紹乙○○同居人李蔡寶淑之兒子李建興至李必賢所開設之工廠上班等語，致乙○
    ○信以為真。即利用此關係，先後於民國八十六年六月十七日、六月二十二日以
    其大女兒購買房屋不足款為由，向乙○○借款新台幣（下同）十四萬元、十四萬
    元；於八十六年六月二十三日以支付保險費為由，借款七萬元；八十六年七月七
    日以購買機車為由借款八萬元；於八十六年九月六日、九月十五日以二女兒出嫁
    購買嫁粧為由借款五萬五千元、七萬五千元，借款同時並簽立同金額之本票六紙
    予乙○○，致乙○○因而陷於錯誤而如數出借上開款項，孰料甲○○未依約介紹
    李蔡寶淑之兒子李建興至李必賢所開設之工廠上班，並於八十六年九月二十日即
    不知去向逃逸無蹤，乙○○催索無著，始知受騙。
二、按犯罪事實應依證據認定之，無證據不得推定其犯罪事實，刑事訴訟法第一百五
    十四條定有明文。次按刑法第三百三十九條第一項詐欺罪之成立，以意圖為自己
    或第三人不法所有，以詐術使人將本人或第三人之物交付為要件。所謂以詐術使
    人交付，必須被詐欺人因其詐術而陷於錯誤，若其所用方法，不能認為詐術，亦
    不致使人陷於錯誤，即不構成該罪，最高法院四十六年台上字第二六０號判例可
    資參照。至於債務人於債之關係成立後，如有未依債之本旨履行民事債務之情形
    ，在一般社會經驗上可能之原因甚多，縱令是出於惡意不為履行，茍無足以證明
    其在債之關係發生時，自始即具有不法所有意圖之積極證據，亦僅能令負民事之
    遲延給付責任，依刑事訴訟法第一百五十四條之規定，尚不得據此債信違反之客
    觀事態，而推定債務人原有詐欺取財之犯意。
三、公訴人認被告甲○○涉有詐欺之犯行，無非以被告對於右揭犯罪事實自白不諱，
    核與告訴人乙○○指訴情節相符，並有本票六紙在卷可按等情，為其論據。訊據
    被告甲○○堅決否認有何詐欺之犯行，辯稱：伊先後僅向被告借貸十四萬元，伊
    所開立之本票六紙，共五十六萬元，係之後加上利息後之總金額等語。
四、經查，告訴人於本院審理中陳稱：伊係因被告從事保險招攬業而認識被告，伊因
    信任被告而借貸予被告等語（見本院九十一年十月三日審理筆錄）。又被告向告
    訴人借貸時，曾交付本票六紙予告訴人收執作為借款之擔保一情，為告訴人與被
    告所不爭執，參以該本票六紙上之發票日期依序為八十六年六月十七日、八十六
    年六月二十二日、八十六年六月二十三日、八十六年七月七日、八十六年九月六
    日、八十六年九月十五日，到期日依序為八十六年七月十六日、八十六年七月二
    十一日、八十六年七月二十七日、八十六年八月七日、八十六年九月十五日、八
    十六年九月二十日，是告訴人於上開第一張至第四張本票（依發票日先後計算）
    屆期提示不獲付款，本得拒絕被告於八十六年九月六日、八十六年九月十五日再
    次借貸，而未予拒絕，是以告訴人借款予被告係因信任被告，非被告施用詐術而
    陷於錯誤所致，彰彰甚明。又依一般社會經驗，當事人間之交易往來，多有簽發
    票據等商業習慣，一則作為付款之方式，一則作為擔保之用，告訴人既願收受被
    告所簽發之票據，必已事先審慎評估後始收執之，自應承擔具有信用風險之遠期
    票據交易，對事後票據不獲支付之結果，尤屬可得預見之不利益，要無債務人施
    用詐術而陷於錯誤可言，執此，告訴人不得僅以其所持有被告所簽發之遠期本票
    不獲兌現，此債務不履行之客觀結果，遽以推測被告於借貸之初，即存有詐欺取
    財之主觀犯意。再者，按消費借貸者，當事人約定一方移轉金錢或其他代替物之
    所有權於他人，而他方於消費後，以種類、品質、數量相同之物返還之契約，且
    消費借貸，因金錢或其他代替物之交付而生效力，民法第四百七十四條、第四百
    七十五條分別定有明文，是告訴人借貸款項予被告時，該款項之所有權即屬被告
    所有，其將所借貸之款項用於何途，乃基於所有權之行使，是本件被告於取得上
    揭款項後，因故未持該借款支付購屋尾款、保險費、機車、嫁妝價款等，而轉用
    為其他用途，亦難認係屬施用詐術之行為。又貸與人借貸金錢予借用人時，本得
    預見借用人之財務狀況不佳，且應事先查明借用人之身分及資力等相關財務狀況
    背景，本件被告縱有向告訴人佯稱其為立法委員李必賢之友人，可代為介紹工作
    ，且係從事保險招攬業等詞，然告訴人既負有相當之審查義務，而亦無不能查明
    之難處，且被告是否能代為覓得工作非完全可得確定，自難憑此即遽認被告有詐
    術行使之行為。
五、此外，本院復查無其他積極證據足資佐證認被告有公訴人所指訴之犯行，既不能
    證明被告犯罪，自應諭知無罪之判決。
據上論斷，應依刑事訴訟法第三百零一條第一項規定，判決如主文。
本案經檢察官朱秋菊到庭執行職務。
中    華    民    國      九十一      年      十      月      十一      日
                                  臺灣高雄地方法院刑事庭
                                      法  官  何悅芳
右正本證明與原本無異。
如不服本判決，應於判決送達後十日內，向本院提出上訴狀。
                                      書記官  顏宗貝
中    華    民    國      九十一      年      十      月      十一      日
